臺灣嘉義地方法院刑事判決　　　　　　 95年度簡上字第238號
上　訴　人
即　被　告　甲○○
選任辯護人　張雯峰律師
　　　　　　奚淑芳律師
上列上訴人因妨害名譽案件，不服本院嘉義簡易庭中華民國95年
9月29日95年度嘉簡字第997號第一審簡易判決（聲請簡易判決處
刑書案號：臺灣嘉義地方法院檢察署95年度偵字第5073號），提
起上訴，本院管轄之第二審合議庭判決如下：
    主    文
上訴駁回。
    事    實
一、甲○○明知名為FASHIONGUIDE NETWORK之網站（網址為www.
    fashionguide.com.tw ）討論區並未設有瀏覽限制，討論區
    內容為不特定多數人得以見聞，竟意圖散布於眾，基於毀損
    乙○○名譽之未必故意，於民國九十五年五月八日十五時五
    十八分許，在其位於嘉義市○○路二十七號住處內使用電腦
    連接網際網路後，以「林家公主」之暱稱登入上開網站，未
    經詳細查證以確認所指摘內容之真實性，率於討論區繕打文
    字刊登標題為「請任何尊重生命的人都進來看看－黑心沙鍋
    魚頭（真實事件）」之文章（如附件所示），指摘址設嘉義
    市○○路之某沙鍋魚頭店老闆虐殺鄰居飼養之家犬，並註明
    嘉義市○○路僅有一家沙鍋魚頭店而特定其對象，指摘乙○○虐殺鄰居飼養家犬之具體事件，足以毀損乙○○名譽。
二、案經乙○○訴由嘉義市警察局第二分局報請臺灣嘉義地方法
    院檢察署檢察官偵查後聲請以簡易判決處刑。
    理    由
壹、程序事項
    被告以外之人於審判外之言詞或書面陳述，除法律有規定者
    外，不得作為證據，刑事訴訟法第一百五十九條第一項固有
    明文；惟被告以外之人於審判外之陳述，雖不符同法第一百
    五十九條之一至之四規定，而經當事人於審判程序同意作為
    證據，法院審酌該言詞陳述或書面陳述作成時之情況，認為
    適當者，亦得為證據。又當事人、代理人或辯護人於法院調
    查證據時，知有第一百五十九條第一項不得為證據之情形，
    而未於言詞辯論終結前聲明異議者，視為有前項之同意，同
    法第一百五十九條之五亦定有明文。本件公訴人及被告於本
    院準備及審理程序中對於本案證人即告訴人乙○○於警詢之
    證述暨其他相關具傳聞性質之證據資料之證據能力，均表示
    沒有爭執，且迄於言詞辯論終結前亦未聲明異議。本院審酌
    本案證人之陳述及證據資料作成時之情況，核無違法取證或
    其他瑕疵，認為以之作為證據為適當，前述證人於審判外之
    陳述及相關證據資料，自得做為證據。
貳、實體事項
一、訊據被告，固坦承有於上揭時、地，以「林家公主」之暱稱
    上網刊登標題為「請任何尊重生命的人都進來看看－黑心沙
    鍋魚頭（真實事件）」之文章，惟矢口否認有何誹謗犯意，
    辯稱：狗之死亡與沙鍋魚頭店有關，且刊登文章內容所為之
    陳述為事實，且與公益有關，其所為言論應受憲法言論自由
    之保障云云。惟查：
(一)按言論自由為人民之基本權利，憲法第十一條有明文保障，
    國家應給予最大限度之維護，俾其實現自我、溝通意見、追
    求真理及監督各種政治或社會活動之功能得以發揮。惟為兼
    顧對個人名譽、隱私及公共利益之保護，法律尚非不得對言
    論自由依其傳播方式為合理之限制。刑法第三百十條第一項
    及第二項誹謗罪即係保護個人法益而設，為防止妨礙他人之
    自由權利所必要，符合憲法第二十三條規定之意旨。而刑法
    第三百十條第一項規定：「意圖散布於眾，而指摘或傳述足
    以毀損他人名譽之事者，為誹謗罪」。是誹謗罪之構成要件
    ，主觀上行為人必須具有散布於眾之意圖及誹謗之故意；客
    觀上行為人所指摘或傳述之事，必須屬於足以損害他人名譽
    之具體事件。所謂「散布於眾之意圖」，乃指行為人有將指
    摘或傳述內容傳播於不特定多數人，使大眾週知之意圖。所
    謂誹謗故意，係指行為人對其指摘或傳述之事足以損害他人
    名譽有所認識，並且進而決意加以摘或傳述該事件具體內容
    之主觀犯罪故意，而不論直接故意或未必故意均包括之。所
    謂「具體事件」，則指行為人所指摘或傳述者，係具體事實
    或係事實與意見表達夾敘夾論之情形（參大法官會議釋字第
    五０九號解釋吳庚大法官協同意見書）；至於若以散布文字
    或圖畫而犯之，因流傳顯較單純以口頭方式為廣，則為刑法
    第三百十條第二項加重毀謗罪所律。
１、上揭被告甲○○於所述時、地，連接網際網路上網刊登文章
    ，以「林家公主」之暱稱，在未設有瀏覽限制之FASHIONGUI
    -DE NETWORK之網站討論區，為不特定多數人得以見聞，刊
    登如附件所示標題為「請任何尊重生命的人都進來看看－黑
    心沙鍋魚頭（真實事件）」之文章，業據被告坦承不諱，並
    有FASHIONGUI DENETWORK網站有關暱稱「林家公主」網友之
    資料回函、網站討論區網頁內容等件在卷足憑（參見警卷第
    九至二十六頁）。又上開網站討論區乃一般人上網皆得自行
    點閱，並無瀏覽限制，係屬不特定人得共見無誤，亦為被告
    所不爭執，輔以上開網站文章所示資料，有暱稱maggie88、
    hermione peng、小久爸、45小山田RPM、JOJO小姑娘、沈睡
    的獅子、mandy628、fordogs、喵狗萬萬歲、單眼皮女孩、z
    -xzx、罪惡之都、小櫻、pulin、太過份了、angelcat、eil
    -eenbebe、夏日陽光、hee、虎斑貓、Annabell、泡芙歐蕾
    、jp2000、scad、nikki、BOVA、snapple、筱詩名字被盜用
    等等網友上網留言回應表示意見，益徵被告有將前述事項，
    傳播於不特定多數人，使大眾週知之意圖及行為甚明。
２、被告辯稱所刊登文章內容指摘沙鍋魚頭店老闆以熱湯潑灑鄰
    居飼養之狗，致其當場死亡一節，係由丙○○所告知，然證
    人丙○○於原審及本院審理時到庭係證稱：被告文章中所指
    被虐殺之狗為伊所飼養無誤，於九十四年一月十四日下午五
    時許，親眼看到狗在嘉義市○○路一二二號與一二四號中間
    ，遭沙鍋魚頭店員工用熱水潑灑，後因傷口感染皮膚病，拖
    幾個月，於同年三月二十二日安樂死，確有告知被告上情一
    次，但非如文章中所稱馬上死亡，且有告以係「員工」潑熱
    水等語（參見原審卷第十五、十六頁；本院卷第三十八至四
    十頁），然被告所刊登文章內容卻係：「沒想到沙鍋魚頭『
    老闆』把一大鍋滾燙的熱油湯往來福身上淋，『當場』來福
    就過世了，死狀很悽慘，就像被活生生煮熟一樣」，顯與丙○○上開所證述告知被告，不僅行為人不符，情節亦未相當
    。又被告於原審調查時已供稱：丙○○所證述係屬事實，然
    文章記載成「老闆」因為覺得三、四十歲就是老闆，這部分
    將員工寫成老闆，對告訴人（即乙○○）感到抱歉等語（參
    見原審卷第十六頁），被告復於本院審理時亦供述：「（丙○○有無告訴你那條狗是怎麼死掉的？）有，他用台語講說
    是附近沙鍋魚店的人從裝湯的桶子舀起熱水潑下去，就死掉
    了。」、「（照丙○○所言是經過潑熱水的事情一、二個月
    才死掉？）我是知道狗死掉，才問他為什麼死掉，他才告訴
    我，我當時沒有問他狗是多久之後死掉的。」、「（你所寫
    的內容與丙○○告訴你的內容不是很吻合，你是寫一個五十
    幾歲的老闆娘講的？）（未答。）」、「（到底狗如何死掉
    ，你有無問過別人？）沒有。我只是因為知道那家項圈店有
    養一條狗，後來沒有看到狗，我問他，他才告訴我狗死掉了
    。」、「（既然沒有告訴你狗何時死掉，你於文章中為何寫
    是用熱油湯往狗身上淋，馬上就死掉了？）因為他就跟我說
    死掉了，我只是想要表達它的死狀很慘，這是我自己想的。
    」、「（為何要寫還有另外一隻狗，老闆娘已經離婚等語？
    ）我也不確定，因為我還有看到一隻狗，我不曉得丙○○就
    是老闆。」，益徵被告所刊登之文章內容並非如丙○○所告
    知情節，況被告已坦承未曾詢問告訴人乙○○、沙鍋魚頭店
    員工或其他人，稍加求證丙○○所述是否屬實，率即上網刊
    登文章，是該內容既非如丙○○所陳述，亦非詢問他人後所
    得，則無異係出自於被告自行杜撰或誇大事實之想像，縱丙○○所飼養之狗係遭乙○○沙鍋魚頭店之員工以熱水潑灑，
    而傷口感染嗣經安樂死一節屬實，被告刊登文章內容亦不無
    渲染誇大，而與丙○○告知之事實有未相符合之處。被告辯
    稱所指摘內容為事實，尚難採信。
３、被告另辯稱該文章內容並非指涉乙○○之沙鍋魚頭店，然觀
    其文章所用字眼係「項圈店的隔壁附近是一間沙鍋魚頭店，
    位於嘉義市○○路上，那條路只有這麼一家沙鍋魚頭」等語
    ，既明白指出該沙鍋魚頭店位於嘉義市○○路上，而該條路
    上僅有此一家沙鍋魚頭店，且乙○○所經營之沙鍋魚頭店，
    不論位於中正路或光華路上，店名均為乙○○沙鍋魚頭店，
    亦據乙○○於警詢時證述在卷（參見警卷第六頁），是被告
    文章所用之特徵描述，縱未明白記載係「乙○○沙鍋魚頭店
    」，然亦屬可得推知，足以特定即為乙○○沙鍋魚頭店，而
    該店之老闆即為乙○○無疑，被告實難諉以不知，而以上詞
    置辯。又指摘乙○○虐殺鄰居之家犬，非僅抽象事實，亦非
    意見或價值判斷之表示，顯屬具體事件，且從保護動物，有
    無愛心之角度，檢視從事餐飲業者之個人品德等社會評價，
    上開指摘內容，確係有使其名聲可能產生負面評價，即堪認
    足以損害乙○○之名譽。再者，被告對於其所聽聞之事，既
    未經任何求證，而發表之文章內容亦與所聽聞之內容有若干
    齲齬，對其所指摘之上開具體事件，足以貶損乙○○之社會
    評價，亦應有所認識，仍付諸實現，難認被告無誹謗之未必
    故意。是被告主觀上具有散布於眾之意圖及誹謗之未必故意
    ，客觀上所指摘者，亦屬於足以損害乙○○名譽之具體事件
    ，足認定被告之行為該當前揭誹謗罪之構成要件。是續須審
    究者，即為被告有無下述之阻卻違法事由。
(二)次按刑法第三百十條第三項前段規定「對於所誹謗之事，能
    證明其為真實者，不罰」，係基於「真實抗辯原則」所定，
    針對言論內容與事實相符者之保障，並藉以限定刑罰權之範
    圍，非謂指摘或傳述之行為人，必須自證其言論內容確屬真
    實，始能免於刑責。行為人雖不能證明言論內容為真實，但
    依其所提證據資料，認為行為人有相當理由確信其為真實者
    ，即不能以誹謗之刑責相繩，亦不得以此項規定而免除檢察
    官或自訴人於訴訟程序中，依法應負行為人故意毀損他人名
    譽之舉證責任，或法院發現其為真實之義務。就此而言，刑
    法第三百十條第三項與憲法保障言論自由之旨趣並無牴觸，
    司法院大法官會議釋字第五０九號解釋文已闡釋憲法對言論
    自由保障與國家以刑罰公權力介入言論自由保障之界線。而
    由上揭解釋意旨以觀，僅在減輕被告證明其言論，即指摘或
    傳述誹謗事項為真實之舉證責任，但被告仍須提出「證據資
    料」，證明有理由確信其所為言論（即指摘或傳述誹謗事項
    ）為真實，否則仍有可能構成誹謗罪刑責。而「證據資料」
    係言論之依據，此所指「證據資料」應係真正，或雖非真正
    ，但其提出並非因惡意或重大輕率前提下，有相當理由確信
    其為真正者而言。申言之，行為人就其發表之言論所憑之證
    據資料，雖非真正，但其提出過程並非因惡意或重大輕率，
    而有相當理由確信其為真正，且應就所提出之證據資料，說
    明依何理由確信所發表言論之內容為真實，始可免除誹謗罪
    責；若行為人就其發表之言論所憑之證據資料原非真正，而
    其提出過程有惡意或重大輕率情形，只憑主觀判斷而杜撰或
    誇大事實，公然以貶抑言詞散布謠言、傳播虛構具體事實為
    不實陳述，而達於誹謗他人名譽之程度，自非不得律以誹謗
    罪責（最高法院九十四年度臺上字第五二四七號判決可資參
    照）。又刑法第三百十一條所定之免責條款，其中第三款為
    「對於可受公評之事而為適當評論」，即為表彰「合理評論
    原則」；至於所稱之「可受公評之事」，係指依其事件性質
    與影響，應受公眾之評論評斷或批評者而言，至於是否屬可
    受公評之事，其標準如何，則應就具體之事件，以客觀之態
    度，社會公眾之認知及地方習俗等資為審認，一般而言，凡
    涉及國家社會或多數人之利益者，皆屬之；而所謂「適當之
    評論」，即其評論不偏激而中肯，未逾越必要範圍之程度者
    而言，至其標準仍應就社會一般之通念，以客觀之標準決之
    。即行為人對於可受公評之事，就其個人主觀價值判斷，提
    出其主觀評論意見，而無情緒性或人身攻擊性之言論，即屬
    本款之適當評論。
１、依丙○○所告知，該狗係遭沙鍋魚頭店之「員工」潑「熱水
    」後，「一、二個月後安樂死」，且並未離婚，然被告上網
    刊登之文章卻記載：『來福遭沙鍋魚頭店「老闆」潑「熱油
    湯」後，「當場就過世」‧‧‧‧老闆娘已離婚，只生一個
    兒子，平常只有來福跟另一隻狗相依為命』等語，顯與丙○○所述不同，衡情被告僅為個人，非如媒體等機構，有較強
    大之查證權力或有公器可供調查，得以追探丙○○所告知之
    事是否屬實，然刑罰有其謙抑思想，絕非要求被告必須盡到
    完全查證所表達言論為真實之程度，然亦必須有相當理由確
    信其為真正，而出於善意之評論，非得以恣意反於所聽聞之
    事而為之。本件被告以丙○○所告知之情節，率爾上網刊登
    以「黑心沙鍋魚頭（真實事件）」為標題之文章，未經稍加
    求證於當事人，是否確為真實事件，已屬未洽，又坦承部分
    情節為其所「想像」，並非如丙○○所述，於本院審理時尚
    供述：丙○○所述無誤（指到庭所為之證述），當時交談係
    用台語，並沒有主動問，也沒有仔細聽等語（參見本院卷第
    四十二頁），是其提出縱非惡意，亦屬重大輕率，即被告提
    出其言論之依據，所憑「證據資料」係指丙○○所告知，然
    卻坦承上網刊登文章內容與丙○○所述未盡相符，且亦未仔
    細聽或再加求證，即輕率上網刊登文章，則又有何相當理由
    確信其為真正，其僅只憑主觀判斷，認該狗不見，係因沙鍋
    魚頭店老闆不喜歡狗，而將之活生生以熱油湯潑灑當場致死
    ，即無法證明其確信所指摘內容為真實。
２、又經營餐飲業之老闆，是否不愛護或不尊重動物生命，性質
    上屬老闆個人對於動物生命之意識問題，與其經營餐飲小吃
    是否盡到維護消費者食之權益等方面，似難謂係應受公眾之
    評論或批評，然亦非謂從事經營餐飲之人皆可以維護環境衛
    生為由，任意以各種方式驅趕靠近之動物，甚至虐殺之。縱
    認該事件與公益有關，被告亦應係將該事件，即是否不愛護
    動物、不尊重生命等情，為適當之評論，不得逾越必要範圍
    ，惟被告於文章中寫道：「由於沙鍋魚頭老闆（年約三十至
    四十歲壯漢）不喜歡狗」、「事後老闆娘悲憤激動去問沙鍋
    魚頭老闆為什麼要這樣做，那個年輕老闆只是不在乎的說：
    老了就該死了啊」、「現在她只能盡量保護另一隻狗不要遭
    受同樣的命運」、「再怎麼討厭她為什麼要對一隻狗下手」
    、「老闆娘說也許是因為他曾跟其他人說這家沙鍋魚頭是用
    豬頭骨熬湯（一般都用大骨），吃了對皮膚不好別去買，才
    惹來老闆的不滿」、「我不曉得怎樣才可以抵制沒人性的沙
    鍋魚頭店」、「請住在嘉義的人千萬不要再去這家店」等語
    ，此部分究竟與乙○○不尊重動物生命事件，有何關連，已
    有疑義，況被告又以「黑心沙鍋魚頭（真實事件）」為標題
    ，而所稱「黑心」，於一般消費者對於經營餐飲業之認知，
    無非係提供之餐點衛生欠佳，料理難食，價格昂貴等負面評
    價，顯有抵制一般社會大眾前往消費之意涵，即難認係出於
    善意評論乙○○是否不尊重生命乙事。
(三)憲法保障言論自由，係不容剝奪之權利，無庸置疑，然言論
    自由權利之保障，應限定在正當之權利行使，不能使他人名
    譽因而受到損害，此亦為現代憲政國家之基本理念。以發表
    文章方式評論，必有其事實或立論根據為憑，非得以虛擬杜
    撰或造假陳詞，假言論自由之名，行詆毀他人名譽之實，特
    別係網際網路發達之現今，流傳更為迅速而無遠弗屆，縱被
    告僅係因愛護動物而起憐憫之心，然卻僅因丙○○告知有虐
    狗一事，未稍加求證，即上網刊登文章，亦與丙○○所述不
    同，添加情節而旋引起網友一陣撻伐，對乙○○之名譽已有
    所毀損，難認係應受言論自由保障之正當權利行使。綜上，
    本件難認有何相當之理由確信被告上網刊登之文章內容係屬
    事實，復又難認係基於善意評論，其上網刊登文章，指摘乙○○虐殺動物之不實具體事件，足以毀損乙○○之名譽，應
    屬無疑。本件事證明確，被告犯行洵堪認定，應予依法論科
    。
三、按意圖散布於眾，而以文字或圖畫指摘或傳達足以毀損他人
    名譽之事者，為加重誹謗罪，核被告所為，係犯刑法第三百
    十條第二項之加重誹謗罪。又被告行為後，刑法於九十四年
    一月七日修正，同年二月二日公布，業於九十五年七月一日
    施行，而刑法第三十三條第五款有關罰金刑、第四十一條有
    關易科罰金之規定皆有修正，自應依同法第二條規定，比較
    新舊法，原審以被告罪證明確，並比較新舊法後，依刑事訴
    訟法第四百四十九條第一項前段、第四百五十四條第二項、
    刑法第二條第一項前段、第三百十條第二項、（修正前）第
    四十一條第一項前段、刑法施行法第一條之一第一項、第二
    項前段，（修正前）罰金罰鍰提高標準條例第二條，判處被
    告拘役四十日，並諭知如易科罰金，以銀元三百元折算一日
    ，核其認事用法並無不合，量刑亦屬適當。被告提起上訴矢
    口否認犯罪，為無理由，應予以駁回。
據上論斷，應依刑事訴訟法第四百五十五條之一第一項、第三項
、第三百六十八條，判決如主文。
本案經檢察官曹哲寧到庭執行職務
中　　華　　民　　國　　96　　年   　1  　月　　31　　日
                  刑事第二庭審判長法  官  沈福財
                                  法  官  盧鳳田
                                  法　官　林青怡
上列正本證明與原本無異。
本件不得上訴。
中　　華　　民　　國　　96　　年   　1  　月　　31　　日
                                  書記官  李佳惠
附錄本案論罪科刑法條全文
中華民國刑法第310條
（誹謗罪）
意圖散布於眾，而指摘或傳述足以毀損他人名譽之事者，為誹謗
罪，處 1 年以下有期徒刑、拘役或 5 百元以下罰金。
散布文字、圖畫犯前項之罪者，處 2 年以下有期徒刑、拘役或
1 千元以下罰金。
對於所誹謗之事，能證明其為真實者，不罰。但涉於私德而與公
共利益無關者，不在此限。
